臺灣高等法院民事判決　九十一年度上字第五三四號
　　　上　訴　人　乙○○
　　　被　上訴人　甲○○
　　　被　上訴人　丙○○
　　　訴訟代理人　陳素華
右當事人間請求塗銷所有權移轉登記等事件，上訴人對於臺灣板橋地方法院中華民國
九十一年五月二十日九十年度訴字第一六八六號第一審判決提起上訴，本院判決如左
：
    主    文
上訴駁回。
第二審訴訟費用由上訴人負擔。
    事    實
甲、上訴人方面：
一原判決廢棄。
二被上訴人丙○○應將如附表所示不動產之所有權移轉登記塗銷，回復為被上訴人甲
  ○○名義所有。
三被上訴人甲○○應將如附表所示不動產所有權移轉登記予上訴人。
四被上訴人丙○○應自如附表所示不動產遷出，將不動產返還予上訴人。
五前項聲明請准供擔保宣告假執行。
貳、陳述：除與原判決記載相同者，茲引用之外，補稱：
一系爭不動產係伊於民國七十三年七月十一日購入，雖登記於伊配偶即被上訴人甲○
  ○名下，依當時民法，仍應歸伊所有。
二伊事前不知甲○○與被上訴人丙○○配偶陳素華簽約之事，事後亦未同意甲○○處
  分系爭不動產。
三伊與甲○○離婚時，始知系爭不動產遭甲○○出售，因已登記為丙○○所有，故未
  於離婚協議書就系爭不動產處理為約定，但伊並未承認甲○○無權處分行為，亦未
  放棄對系爭不動產之權利。
四伊現住台北縣汐止市○○路○段六六巷一一一弄一八號房屋及其基地應有部份（下
  稱汐止房地）係於八十一年四月十一日向訴外人林永松訂約購買，仍登記於配偶甲
  ○○名下。
五丙○○、甲○○共同委任吳紹銓代書為雙方代理人辦理所有權移轉登記，吳紹銓代
  書從登記卷內所附戶籍謄本及所有權狀，已知伊與甲○○於六十四年一月十八日結
  婚，依當時法律，系爭不動產屬夫即伊所有之事實，其辦理登記時，為避免公證程
  序應提出伊之同意書及印鑑證明，乃捨公證不為，寧多繳監證費，顯係明知甲○○
  未經伊同意處分系爭不動產，吳紹銓代書既為丙○○代理人，丙○○自不得主張善
  意受讓。
六伊與甲○○原住於系爭房產，購買汐止房地後，始搬遷至汐止居住。
、證據：除爰用原審提出者外，補提汐止房地登記簿謄本、臺灣士林地方法院民事
    執行處函、汐止房地買賣契約書、公證書等件為證。
乙、被上訴人方面：
壹、聲明：駁回上訴
貳、陳述：除與原判決記載相同者，茲引用之外，補稱：
一上訴人與甲○○原本均住於系爭房屋，以出售系爭房屋所得價款購買汐止房地而心
  甘情願搬家。
二簽立買賣契約及辦理過戶手續時，上訴人亦一同前往代書處辦理。
、證據：援用原審提出者。
      理      由
一上訴人主張：伊與甲○○於六十四年一月十八日結婚，於七十三年間購買系爭不動
  產，登記在甲○○名下，依當時之民法親屬編規定，系爭不動產仍為伊所有，詎甲
  ○○未經伊同意，與陳素華就系爭不動產訂立買賣契約，並登記於陳素華之夫丙○
  ○名下，丙○○明知系爭不動產非甲○○所有，竟仍受讓系爭不動產之所有權登記
  ，並非土地法第四十三條規定所指之善意第三人，伊並曾向陳素華及丙○○表示不
  承認系爭不動產買賣，被上訴人竟趁伊疏於注意之際，擅自履行交屋，雖經交涉請
  求返還，不獲置理等情，爰本於民法第七百六十七條規定，請求丙○○塗銷系爭不
  動產所有權移轉登記並回復所有權於甲○○名下，並遷讓交還系爭房屋，併依民法
  第一千零五十八條及七百六十七條規定，請求甲○○將系爭不動產所有權移轉登記
  予伊之判決。
二被上訴人則以：系爭不動產登記於甲○○名下，丙○○信賴該登記事項，應受土地
  法第四十三條之保護而取得所有權，且甲○○與陳素華洽商買賣契約，上訴人於簽
  約過程，已經同意甲○○出售系爭不動產等語，資為抗辯。
三兩造不爭之事實
(一)上訴人與被上訴人甲○○原為夫妻，於六十四年一月十八日結婚，並未約定夫妻財
  產制。
(二)系爭不動產於七十三年七月十一日以買賣為原因登記於甲○○名下。
(三)上訴人與甲○○原居住於系爭房屋，於八十一年四月十一日向訴外人林永松購買汐
  止房地，於同年六月九日以買賣為原因登記於甲○○名下，並於同年間搬離系爭房
  屋而遷入汐止房屋居住。
(四)被上訴人甲○○與丙○○之配偶陳素華於八十一年四月十三日就系爭不動產簽訂買
  賣契約，甲○○以總價新台幣四百三十六萬元出售系爭不動產予陳素華，而於同年
  五月八日以買賣為原因登記於丙○○名下。
(五)上訴人與甲○○於八十七年七月十三日協議離婚，約定「(1)女方（甲○○）在外積
  欠債務歸女方負責償還(2)現屬女方名下所有‧‧‧（即汐止房地）應於八十八年一
  月十二日前辦理移轉為男方（上訴人）名下所有」。
四本件爭點及本院判斷
(一)甲○○處分系爭不動產是否需經原告同意？
　按夫妻未以契約訂立夫妻財產制者，除本法另有規定外，以法定財產制為其夫妻財
  產制；聯合財產中，妻於結婚時所有之財產，及婚姻關係存續中因繼承或其他無償
  取得之財產，為妻之原有財產，保有其所有權。聯合財產中，夫之原有財產及不屬
  於妻之原有財產之部分，為夫所有。由妻之原有財產所生之孳息，所有權歸屬於夫
  ，民法第一千零五條及七十四年修正前之民法第一千零十七條分別定有明文。上訴
  人與被上訴人甲○○於六十三年間結婚，並未約定夫妻財產制，應適用法定財產制
  即聯合財產制，系爭房地既係於七十三年間購買，並登記於甲○○名下，依首揭法
  條規定，推定為夫即上訴人之財產，甲○○於八十一年間處分系爭房地時，自應得
  上訴人之同意。
(二)上訴人是否同意甲○○處分系爭不動產？
(1)上訴人與甲○○原住居於系爭房地，於八十一年四月十一日向林永松購買汐止房地
  後，甲○○於同月十三日與丙○○配偶陳素華就系爭房地簽立買賣契約，如前述，
  而甲○○至吳紹銓代書之事務所辦理系爭不動產買賣手續時，上訴人亦同在現場，
  甲○○與丙○○夫妻一同討論買賣價金、給付方式、簽訂買賣契約及辦理過戶手續
  ，並當場提出系爭房地之所有權狀，上訴人雖未積極參與明白表示同意，惟當場亦
  無反對之表示等情，業據證人吳紹銓到庭結證明確（見原法院九十一年三月四日之
  言詞辯論筆錄）。核與被上訴人甲○○於臺灣板橋地方法院檢察署八十九年偵字第
  六七四五號偵查中稱：本件買賣上訴人知情，而且伊取得對方之價金後，復持之在
  台北縣汐止處買受另一住處等語相符，自應堪採信。
(2)上訴人原居住於系爭房屋之中，嗣於八十一年五月間系爭房屋因買賣原因登記為被
  上訴人丙○○所有之後，即搬遷至前開汐止房地，為上訴人所自認。上訴人於八十
  一年七月十日遷移戶籍至汐止房地，而丙○○及其配偶陳素華則於同年八月十日遷
  移戶籍至系爭房屋，有戶籍謄本可按（附原審卷五七頁、五八頁），足見上訴人搬
  離系爭房屋後，丙○○夫妻隨即遷入居住，果上訴人未不同意甲○○出賣系爭房屋
  ，豈有搬離後未過問系爭房屋已由丙○○夫妻占有使用之原因，又豈能遲至十年後
  之九十年間始起訴請求返還系爭房屋。上訴人雖主張系爭房屋出賣後伊一直有找被
  上訴人丙○○出面交涉均無結果云云，惟並未舉證以實其說，況上訴人本人又當庭
  以言詞主張：伊係於八十七年離婚時「才」知道房子已經移轉所有權云云，與前開
  「交涉多年」之主張顯相矛盾，自非可採。
(3)又兩造離婚當時，已就名下財產之分配詳予約定，甲○○積欠之債務由甲○○負責
  清償，甲○○應將汐止房地移轉登記為上訴人所有，如前述，苟系爭房地確未經上
  訴人同意出售，自無不於上開協議書中詳加約定之理。上訴人於彼時既未表示意見
  ，事隔多年始提起本件訴訟，其主張自難採信。
(4)綜上，上訴人既於簽訂買賣契約書及辦理過戶手續時在場而未為反對，復於系爭房
  屋出賣後與其妻甲○○搬遷他地居住，事經十年均未為任何主張或請求，衡諸社會
  常情及依據經驗法則，被上訴人抗辯上訴人自始知悉並同意甲○○就系爭不動產之
  處分行為，系爭房屋已因買賣之法律關係，經有權處分合法移轉登記與被上訴人丙
  ○○等語，應堪採信。上訴人主張伊從未同意或承認該不動產處分行為，被上訴人
  甲○○係無權處分云云，顯悖常情，自屬無可採信。
五綜上所述，上訴人主張甲○○無權處分系爭房屋，並不足採，被上訴人抗辯系爭房
  屋所有權已經有權處分合法移轉登記完畢，則為可信。從而，上訴人主張依民法第
  七百六十七條規定請求被上訴人丙○○將系爭房地回復為被上訴人甲○○名義所有
  ，並遷讓交還系爭房屋，再依同法第七百六十七條及第一千零五十八條規定請求被
  上訴人甲○○將系爭房地移轉登記於上訴人，為無理由，不應准許，其假執行之聲
  請亦失所附麗，應併予駁回。原審為上訴人敗訴判決，並駁回其假執行聲請，並無
  不合，上訴意旨指摘原判決不當，求予廢棄改判，為無理由，應予駁回。
六據上論結，本件上訴為無理由。依民事訴訟法第四百四十九條第一項、第七十八條
  ，判決如主文。
中　　　華　　　民　　　國　　九十一　　年　　　十　　　月　　　一　　　日
                                      民事第五庭
　　　　　　　　　　　　　　　　　　　　　審判長法　官　黃　熙　嫣
　　　　　　　　　　　　　　　　　　　　　　　　法　官　陳　介　源
　　　　　　　　　　　　　　　　　　　　　　　　法　官　鄭　傑　夫
右正本係照原本作成。
如不服本判決，應於收受送達後二十日內向本院提出上訴書狀，其未表明上訴理由者
，應於提出上訴後二十日內向本院補提理由書狀（均須按他造當事人之人數附繕本）
上訴時應提出委任律師或具有律師資格之人之委任狀；委任有律師資格者，另應附具
律師及格證書及釋明委任人與受任人有民事訴訟法第四百六十六條之一第一項但書或
第二項（詳附註）所定關係之釋明文書影本。
中　　　華　　　民　　　國　　九十一　　年　　　十　　　月　　　四　　　日
　　　　　　　　　　　　　　　　　　　　　　　　書記官  劉　家　聲
附註：
民事訴訟法第四百六十六條之一（第一項、第二項）：
對於第二審判決上訴，上訴人應委任律師為訴訟代理人。但上訴人或其法定代理人具
有律師資格者，不在此限。
上訴人之配偶、三親等內之血親、二親等內之姻親，或上訴人為法人、中央或地方機
關時，其所屬專任人員具有律師資格並經法院認為適當者，亦得為第三審訴訟代理人
。
